---
title: "R final proje"
anthor: "Mehdi Koşaca"
format: html
editor: visual
---

# **İlçe Bazında Hanelerdeki Teknolojik Araç Sayıları**

veri kaynağı: <https://data.ibb.gov.tr/dataset/vdym-ilce-bazinda-hanelerdeki-teknolojik-arac-sayilari>

**Bu ödev için kullandığım kütüphaneler:**

```{r, message=FALSE, warning=FALSE}
library(readxl)
library(ggplot2)
library(Amelia)
library(naniar)
library(VIM)
library(magrittr)
library(dplyr)

```

**Excel dosyası import**

```{r}
#library(readxl) paketi kullanılmıştır
veri <- read_excel("14-vdym-ilce-baznda-hanelerdeki-teknolojik-arac-saylar.xlsx")
View(veri)
```

**dim fonksiyonu ile 39 satır ve 11 sütün olduğu görülüyor.**

```{r}
dim(veri)
```

**summary(veri) fonksiyonunu kullanarak, her bir değişkenin istatistiksel özetini elde ettim. Bu özet, her değişkenin minimum, maksimum, ortalama, medyan ve çeyreklikler gibi temel istatistiksel değerlerini içeriyor.**

```{r}
summary(veri)

```

**lm() fonksiyonu ile masaüstü bilgisayari ile dizüstü bilgisayarın arasında ki doğrusal regresyon analizi yaptım ve sonuçlarına göre: Dizustu bilgisayar ile Masaustu bilgisayar arasında bir doğrusal ilişki bulunmaktadır.**

```{r}
lm(`Masaustu bilgisayar` ~ `Dizustu bilgisayar` , data = veri) 

```

**summary(lm) fonksiyonu ile Dizüstü bilgisaray ile Masaüstü bilgisarayını anlamlılığını F testi ile test edip "anlamlı olduğu söylenebilir" sonucuna vardım.**

```{r}
summary(lm(`Dizustu bilgisayar` ~ `Masaustu bilgisayar` , data = veri))

```

**Veri setimizdeki dizüstü bilgisayar ve masaüstü bilgisayar arasında güçlü bir pozitif korelasyon vardır (r=0.6673753).**

```{r}
cor(veri$`Dizustu bilgisayar`, veri$`Masaustu bilgisayar`)

```

**Görseldeki verilere göre evlerde hem masaüstü hem dizüstü bilgisaraylarin birlikte bulunma durumunu gösteriyor. ancak bazı evlerde sadece tek türün ağır bastığı da gözlenebilir bu yüzden tam doğrusal ilişki olduğu söylenemez.**

```{r}
#library(ggplot2)
grafikk =ggplot(veri,aes(`Masaustu bilgisayar`,`Dizustu bilgisayar`))
grafikk + geom_point()
```

**any(is.na(veri)) fonksiyonun FALSE vermesi , veri de Boş Gözlem bulunmadğı anlamına geliyor.**

```{r}
any(is.na(veri))

```

**Amelia ,naniar ve VIM paketleri ile birlikte missmap ,vis_miss ve matrixplot** **fonksiyonlari kullanılarak, veri setinde herhangi bir boş gözlemin olmadığını net bir şekilde görebiliyoruz.**

```{r}
#library(Amelia)
Amelia::missmap(veri)
```

```{r}
#library(naniar) paketi kullanılmıştır
vis_miss(veri)
```

```{r}
#library(VIM) paketi kullanılmıştır
VIM::matrixplot(veri)
```

**veride setinin her sütununa (ilk sütün hariç) verinin yüzde 10 nuna (ilk sütün olmadığı için yüzde 7 sine)denk gelecek şeklide rastgele veriler silindi.**

```{r}
yuzde <- 0.10
for(column in names(veri)[-1]) {
  na_count <- floor(yuzde * nrow(veri))
  na_indices <- sample(1:nrow(veri), na_count)
  veri[na_indices, column] <- NA
}
```

**missmap ,vis_miss ve matrixplot** **fonksiyonlar ile veri setin yüzde 7'sine boş gözlem(NA) değeri atandığını görülebilir.**

```{r}
any(is.na(veri))
Amelia::missmap(veri)
```

```{r}
#library(naniar) paketi kullanılmıştır
vis_miss(veri)
```

```{r}
#library(VIM) paketi kullanılmıştır
VIM::matrixplot(veri)
```

**NA ataması sonrası dizüstü bilgisayar ile masaüstü bilgisayarın karşılaştırma grafiği**

```{r}
#library(VIM) paketi kullanılmıştır
barMiss(veri[,c("Dizustu bilgisayar","Masaustu bilgisayar")])
```

**NA ataması sonrası dizüstü bilgisayar ile masaüstü bilgisayarın Karşılaştırılması:**

```{r}
#library(VIM)
marginplot(veri[,c("Dizustu bilgisayar","Masaustu bilgisayar")])

```

**Her sütünün dan Toplam NA değerleri**

```{r}
#library(magrittr) paketi kullanılmıştır
 veri %>% is.na() %>% colSums()
```

**Ortalama ile NA değelerini doldurma yöntemi ile NA değerleri doldurulmuştur.**

```{r}
#library(dplyr) paketi kullanılmıştır
for(col in names(veri)) {
  if(is.numeric(veri[[col]])) {
    column_mean <- mean(veri[[col]], na.rm = TRUE)
    
    veri[[col]] <- ifelse(is.na(veri[[col]]), column_mean, veri[[col]])
  }
}
```

**Son olarak da tekrar Amelia ,naniar ve VIM paketleri ile birlikte missmap ,vis_miss ve matrixplot** **fonksiyonlari kullanılarak Boş gözlemlerin dolduğunu görebiliyoruz.**

```{r}
any(is.na(veri))
Amelia::missmap(veri)
```

```{r}
#library(naniar) paketi kullanılmıştır
vis_miss(veri)
```

```{r}
#library(VIM) paketi kullanılmıştır
VIM::matrixplot(veri)
```
